最高法院刑事判決　　　　　　　　　　　　　　　八十八年度台上字第七五四六號
　　上　訴　人　甲○○
右上訴人因殺人案件，不服台灣高等法院台中分院中華民國八十八年九月八日第二審
更審判決（八十七年度上更(一)字第一五三號，起訴案號：台灣台中地方法院檢察署八
十五年度偵字第九九二三號），提起上訴，本院判決如左：
    主  文
原判決撤銷，發回台灣高等法院台中分院。
    理  由
本件原判決認定上訴人甲○○係台中縣外埔鄉公所清潔隊司機，許瑞雄常至大安溪堤
防邊外埔鄉之垃圾掩埋場撿拾舊貨破爛，其二人係舊識；民國八十五年五月十三日十
二時許，上訴人酒後自外埔鄉土城村駕駛ＳＵ－二八一號垃圾車，沿子路返回該鄉
垃圾掩埋場，途經子路河堤枝第二十二號電線桿以東約七百公尺處，適許瑞雄駕駛
ＪＸ－七三一號機車至該處，許瑞雄將車停放該處路旁，搭乘上訴人駕駛之垃圾車前
去垃圾掩埋場（由側門進入）。同日下午一時許，上訴人又將許瑞雄載出垃圾掩埋場
，欲返回機車停放處取回上開機車，行至該子路河堤枝第二十二號電線桿以東約三
公尺處，二人因不明事故發生爭執，上訴人一時氣憤，竟萌殺意，先在車上徒手毆打
許瑞雄，致其臉部流血受傷，嘴唇腫脹，復將垃圾車停在路上，喝令許瑞雄下車，抓
許瑞雄之頭部猛擊路旁之木麻黃樹幹，使許瑞雄不支倒地，再以腳猛踢許瑞雄頭部，
適楊阿古駕小貨車經過該處，見狀予以制止，上訴人非但不聽勸，反趨前拉扯坐在車
上之楊阿古，並出拳毆打楊阿古之臉、頸部及胸部（此部分傷害未據告訴），楊阿古
趕緊逃離現場並打電話報警。俟警方於同日下午一時二十五分許趕至現場，許瑞雄已
因頭部外傷致顱內出血而當場死亡等情；因將第一審論處上訴人殺人罪刑之判決撤銷
，改判仍論處同一罪刑。固非全無見地。
惟查：(一)有罪之判決書，應於理由內分別記載認定犯罪事實所憑之證據及其認定之理
由，刑事訴訟法第三百十條第一款定有明文。原判決事實認定上訴人酒後駕駛上開垃
圾車沿子路返回台中縣外埔鄉垃圾掩埋場，途經該路河堤枝第二十二號電線桿以東
約七百公尺處，適許瑞雄駕騎機車至該處，許瑞雄將機車停放該處路旁，搭乘上訴人
駕駛之垃圾車前去垃圾掩埋場（由側門進入）等情，然理由欄並未明係依何證據認
定此項事實，亦未說明其認定之理由，自有判決理由不備之違法。(二)刑事訴訟採真實
發見主義，審理事實之法院，對於被告有利及不利之證據，均應一律加以注意，依職
權詳加調查，此觀之刑事訴訟法第二條第一項、第一百六十三條第一項規定自明；苟
與待證事實有重要關係，在客觀上認為應行調查、又非不易或不能調查之證據，未依
法加以調查，而率予判決者，即有應於審判期日調查之證據未予調查之違法。依原判
決認定之事實，上訴人係於上開河堤枝第二十二號電線桿以東約三公尺處，先在垃圾
車上毆打被害人許瑞雄，復喝令許某下車，抓許某頭部猛擊路旁木麻黃樹幹，使之不
支倒地，再以腳猛踢其頭部等情；如果無訛，許瑞雄所穿之拖鞋應會散落在垃圾車旁
或木麻黃樹旁或許瑞雄陳屍處旁，始符常理；惟案發後許瑞雄所穿之拖鞋係散落在其
停放之機車旁，距其陳屍處約七百公尺，距垃圾車停置處約七百十公尺，業據第一審
法院履勘現場查明，製有勘驗筆錄可稽（一審卷六六、六九頁），則許瑞雄是否確於
上開電線桿以東約三公尺處附近被毆打猛擊﹖原判決此項事實認定是否確屬真實﹖非
無疑義。又證人楊阿古於警訊供稱伊當時係騎機車經過現場而發現上情云云，與其嗣
後於偵審中所稱係駕駛小貨車經過等語，互不一致；證人即警員張宏嘉證稱楊阿古報
案後駕駛小貨車跟至現場等語（原審上訴卷三○頁），亦與證人即警員江耿朋證稱楊
阿古報案後到現場是騎八十西西機車等語（同上卷六○頁反面），亦有出入。則楊阿
古於案發時及報案後再前往現場，究係騎機車抑或駕駛小貨車﹖其於偵審中所為不利
於上訴人之供述是否確實可信﹖俱難無疑。原審未明查慎斷，即率行判決，尚難昭折
服。(三)台中縣外埔鄉公所八十五年九月十一日八五外鄉建字第八九三八號函雖載稱大
安溪堤水道路於八十五年五月十三日受梅雨影響，電火溪水漲溢流水防道路，致此路
無法通往台中縣大甲鎮云云，但上開水防道路無法通往大甲鎮，究係八十五年五月十
三日始無法通行，抑或之前即無法通行﹖如之前即無法通行，究係自何時起﹖又證人
楊阿古是否居住於該道路附近﹖如八十五年五月十三日之前該道路即無法通行，楊阿
古是否應知悉其事﹖凡此俱與認定楊阿古所稱伊不知該道路沒有通行一節，是否符合
事實，至有關聯。原審未予詳細勾稽，遽認證人楊阿古所供上情符合情理，亦嫌速斷
。以上諸端，或為上訴意旨所指摘，或係本院得依職權調查之事項，應認原判決仍有
撤銷發回之原因。
據上論結，應依刑事訴訟法第三百九十七條、第四百零一條，判決如主文。
中      華      民      國    八十八    年     十二     月     三十     日
                              最高法院刑事第十庭
                                  審判長法官  曾  有  田
                                        法官  陳  宗  鎮
                                        法官  劉  介  民
                                        法官  魏  新  和
                                        法官  孫  增  同
      右正本證明與原本無異
                                              書  記  官
中      華      民      國    八十九    年      一      月      六      日
